行  政  法  院  判  決                          八十七年度判字第一九四二號
    原      告  金超興業股份有限公司
    代  表  人  甲○○
    被      告  財政部台北市國稅局
右當事人間因營利事業所得稅事件，原告不服行政院中華民國八十七年四月十日台八
十七訴字第一五二九四號再訴願決定，提起行政訴訟，本院判決如左︰
    主  文
原告之訴駁回。
    事  實
緣原告民國八十二年度營利事業所得稅結算申報案，原申報營業收入新台幣（以下同
）二七、四五四、五二七元，營業淨利為虧損八一九、八七九元，全年所得四八、九
五○元，嗣被告以原告本（八十二）年度之帳簿憑證存放於代客記帳之會計事務所，
又因該事務所之負責人涉嫌違法，致原告之帳證被檢調單位搜調封存而無法提供備查
為由，乃按同業利潤標準核定營業淨利二、一九六、三六三元（27,454,527×8%），
全年所得額三、○六五、一九二元。原告不服，申經復查結果，未獲變更，提起訴願
、再訴願，遞遭決定駁回，遂提起行政訴訟。茲摘兩造訴辯意旨如次：
原告起訴意旨及補充理由略謂：一、納稅義務人未能提示有關帳簿文據備查，查審人
員「應」依營利事業所得稅查核準則第十一條第四項規定，就其申報純益率審核，若
其申報純益率已達前三個年度核定純益率之平均數者，從其申報所得額先予核定，若
申報純益率未達前三個年度核定純益率之平均數，依該事業以前三個年度核定純益率
之平均數先予核定，亦即被告對其他營利事業經司法機關調閱帳證者，並未加以任何
限制條件即得適用前三年度平均純益率核定所得額。且凡政府機關之調閱帳冊，均屬
該條項所稱「因公調閱」之範圍，被告予以限制，不足採。二、原告八十二年度帳冊
憑證為司法機關調閱事實明確，為被告不爭之事實。此有被告於處分前八十五年四月
十二日以大安審一三八八二號函行文台灣台北地方法院主旨明文：「茲因查核該公司
（即原告）八十二年度營利事業所得稅需要，該等憑證可否歸還該公司，俾其提示供
本所查核」及臺灣高等法院八十五年六月十七日院刑團字第九二九七函行文被告及法
務部調查局之說明二「有關金超興業股份有限公司八十二年度之帳冊憑證似仍為貴處
查扣中。」均證明被告原處分核定前，即明知原告八十二年度帳冊憑證為司法機關調
閱中。亦即原告八十二年度營利事業所得稅符合被告八十六年五月八日財北國稅審
一字第八六一三六五七一號函之適用範圍要件，即原告之帳冊及相關文件為司法機關
調閱尚未發還，原告當年度營利事業所得稅結算申報亦如期填報完備，自有被告八十
三年八月十二日財北國稅審一字第八三○三二六三六號函之適用－即依原告以前三
個年度核定之純益率之平均數先予核定。三、奈何被告之原處分及複查、訴願、再訴
願決定，未經法律之授權，擅自加以原告之帳冊憑證非存放營業場所及係被檢調單位
封存為限制條件，排除原告適用上開以前三個年度核定純益率之平均數先予核定之規
定。四、查人民僅依法律所定之納稅主體、稅目、稅率、納稅方法，及租稅減免等項
目而負繳納義務或享受減免繳納之優惠，舉凡應以法律明定之租稅項目，自不得以命
令作不同之規定，否則即違反租稅主義。行政機關在施行細則之外，為執行法律依職
權發布之命令，其內容不能抵觸母法或對人民之自由權利增加法律所無之限制。此為
大法官會議釋字第二六八、第二七四、第三一二、第三六○、第三六七號分別闡釋甚
明。被告對於均經司法機關調閱帳冊之營利事業作出不同之處分，有得適用前三年度
純益率平均數核定者，另有適用所得稅法第八十三條核定者。於複查、訴願、再訴願
對原告任意裁量增加「因公調閱」之限制要件（此關係稅捐之主體、稅率構成），即
與租稅法律之意旨不符，應予撤銷。五、甚且被告所指摘係因代客記帳業涉嫌違法，
致原告帳證併同封存。及原告帳冊無故攜離營業場所等節，與事實不符。原告迭提出
調查局、地方法院、經濟部函令為證，均未見審酌。即查原告八十二年度帳冊憑證有
法務部調查局查獲證物紀錄之四，載明於八十三年八月五日在被告營業場所－北市○
○路○段二三○號九樓調閱之事實，及原告代表人以原告證人身份協助調查之傳票及
業經受審於台北地方法院之傳票，在在證明原告之帳冊憑證為司法機關直接調閱之事
實，此與被告、複查、訴願、再訴願所稱係因代客記帳之事務所負責人涉嫌違法，致
原告之帳證被檢調單位封存而無法提供備查之情形有別，是原處分及決定難謂公允，
應予撤銷。六、被告處分及決定營利事業所得稅法查核準則第十一條第四項「營利事
業之帳冊憑證．．．，其因攜離營業場所，以致滅失者，該期間所得額，稽徵機關應
依所得稅法第八十三條及同法施行細則第八十一條規定，就查得資料或同業利潤標準
予以核定。」原告之帳簿憑證，為司法機關調閱中並未滅失，此為被告所不爭，原處
分乃決定卻又擴張適用範圍，以帳證未滅失之事實，適用滅失之規定。被告逕行以該
條項，按所得稅法第八十三條核定原告全年所得額顯然適用法令錯誤。本案與鈞院八
十五年度判字第三七九號判決有別，自不應引用該案之判決。為此，請判決原再訴願
決定、訴願決定及原處分機關（即被告）就原告八十二年度營利事業所得稅結算申報
案件之處分應予撤銷。並請判決被告應依營利事業查核準則第十一條第四項後段，以
前三個年度經稽徵機關核定純益率之平均數核定之等語。
被告答辯意旨略謂︰一、營利事業之帳簿憑證，除為緊急避免不可抗力災害損失或有
關機關因公調閱，或送交稅務代理人查核簽證外，應留置於營業場所，原告八十二年
度帳簿憑證非因上開因素攜離營業場所，而係存放於代客記帳之謝淑惠處，嗣因謝淑
惠涉嫌違法，經法務部調查局台北市調查處搜調謝淑惠會計事務所，併將原告之帳簿
憑證封存於該處．．．，非屬有關機關因公調借，自未能比照行為時查核準則第十一
條第三項規定依以前三個年度經稽徵機關核定純益率之平均數核定所得額，是被告依
查核準則第十一條第四項並依所得稅法第八十三條及同法施行細則第八十一條規定，
就查得資料或同業利潤標準予以核定，並無不合。二、又被告八十三年八月十二日
財北國稅審一字第八三○三二六三六號函以「營利事業之帳證因有關機關因公調閱，
致以空白申報書辦理申報，此類案件之處理規定」，核其性質與原告因帳證攜離營業
場所及至經法務部調查局台北市調查處查封．．．，自有不同，亦無原告所指可資適
用情事。至於營利事業之帳簿憑證，除．．．應留置於營業場所之規定及營利事業於
調閱機關發還所調閱之帳簿憑證後一個月申請查帳時，稽徵機關仍應接受其申請，既
為首揭查核準則第十一條第四項所明定，所訴係被告擅加限制乙節，核不足採。另依
法務部調查局台北市調查處八十五年六月二十九日肆字第五四二二七五號函檢附代
客記帳業者謝淑惠辦公處所搜索查獲證物啟封紀錄，指明係於八十三年七月二十六日
在(一)台北市○○○路○段一○三號十一樓之一(二)台北市○○路○段一二○之一號四樓
查獲帳冊、證物等拾壹箱；而卷附臺灣臺北地方法院檢察署檢察官出具搜索票，係於
八十三年八月五日於原告營業場所搜索暨原告於八十三年十一月十五日書面說明「調
查局是因為調查謝淑惠會計師涉嫌違法．．．於搜索該會計師事務所，將本公司存放
於該處以前年度．．．帳冊憑證封存於調查局．．．。」，是原告所訴其帳簿憑證法
務部調查局係於營業場所查獲乙節，並不足採。原告之訴為無理由，請判決駁回等語
。
    理  由
按「稽徵機關進行調查或復查時，納稅義務人應提示有關各種證明所得額之帳簿、文
據；其未提示者，稽徵機關得依查得之資料或同業利潤標準，核定其所得額。」行為
時所得稅法第八十三條第一項定有明文。又「本法第八十三條所稱之帳簿文據，其關
係所得額之一部或關係課稅年度中某一期間之所得額，而納稅義務人未能提示者，稽
徵機關得就該部分依查得之資料或同業利潤標準核定其所得額。」復為同法施行細則
第八十一條所規定。所謂未提示，兼指帳簿文據全部未提示，或雖提示而有不完全、
不健全或不相符者，均有其適用，本院著有六十一年判字第一九八號判例可資參照。
次按「營利事業之帳簿憑證，在辦理結算申報後未經稽徵機關調查核定前，因遭受不
可抗力災害或有關機關因公調閱，以致滅失者，除其申報純益率已達該事業前三個年
度經稽徵機關核定純益率之平均數者，從其申報所得額核定外，申報純益率未達前三
個年度核定純益率之平均數者，應按前項規定辦理。」及「營利事業之帳簿憑證，除
為緊急避免不可抗力災害損失或有關機關因公調閱，或送交稅務代理人查核簽證外，
應留置於營業場所。其因攜離營業場所，以致滅失者，該期間所得額，稽徵機關應依
所得稅法第八十三條及同法施行細則第八十一條規定，就查得資料或同業利潤標準予
以核定。其經有關機關因公調閱不能如期提示調查者，並得比照前項規定，先予核定
。但經營利事業於調閱機關發還所調閱之帳簿憑證後一個月內申請查帳時，稽徵機關
仍應接受其申請。」為營利事業所得稅查核準則（以下簡稱查核準則）第十一條第三
項及第四條所規定。查，本件原告八十二年度營利事業所得稅結算申報，申報全年所
得額為四八、九五○元。被告以原告本年度帳簿憑證存放於代客記帳之會計事務所，
因該事務所之負責人涉嫌違法，致原告之帳證被檢調單位查扣而無法提供備查，乃按
同業利潤標準（成衣批發業，行業代號六一○三－一四）淨利率百分之八核定營業淨
利二、一九六、三六三元，全年所得額為三、○六五、一九二元。原告不服，循序提
起行政訴訟，主張：原告八十二年度帳冊、憑證為司法機關調閱尚未發還，致無法如
期提示被告備查，惟依營利事業所得稅查核準則第十一條第四項後段及被告八十三年
八月十二日財北國稅審一字第八三○三二六三六號函規定，被告自應依原告前三年
度核定純益率之平均數核定所得額。又上開營利事業所得稅查核準則第十一條第四項
後段「其經有關機關因公調閱」之意旨，被告擅自加以帳簿憑證放置之場所及調閱之
方法限制適用要件，原告於複查、訴願、再訴願中，亦未訴請准於調借機關發還後再
行核課之主張，且依法務部調查局查獲證物紀錄之四，載明於八十三年八月五日在原
告營業場所調閱之事實與複查、訴願、再訴願所稱係因代客記帳之事務所負責人涉嫌
違法，致原告之帳證被檢調單位封存，而無法提供備查，兩者有別云云。經查，首揭
查核準則第十一條第四項前段規定意旨，營利事業之帳簿、憑證，除有緊急避免不可
抗力災害損失或有關機關因公調閱，或送交稅務代理人查核簽證外，不得攜離營業場
所，應留置於營業場所。而所謂機關因公調閱係指營利事業之帳簿憑證放置於營業場
所，經有關機關以公務需要為由，而予以調閱，與因上開因素之外，攜離營業場所，
存放於代客記帳者或第三人之處，經有關機關以贓、證物名義予以查扣者有別。本件
原告公司八十二年度帳冊、憑證係由法務部調查局台北市調查處以謝淑惠等涉嫌違反
稅捐稽徵法為由，於八十三年七月二十六日分別在台北市○○○路○段一○三號十一
樓之一及台北市○○路○段一二○之一號四樓謝淑惠辦公處所查扣等情，有該處八十
五年六月二十九日肆字第五四二二七五號函及附件附原處分卷足稽，則系爭帳冊、
憑證並非經有關機關因公調閱之事實，堪予認定。而原告提出之被告財北國稅審一
字第八六一三六五七一號函意旨，僅係該局指示內湖稽徵所遇有公司帳冊為司法機關
調閱（非查扣）時，應依該局財北國稅審一字第八三○三二六三六號函意旨，即得
依查核準則第十四條第四項規定，以其前三年度純益率平均數先予核定；原告提出被
告所屬大安稽徵所八十五年四月十二日財北國稅大安審字第一三八八二號函，其意旨
係該所應原告要求向台灣台北地方法院函查上開查扣資料是否已因案件審結而可發還
；台灣高等法院八十五年六月十七日院刑圍字第○九二九七號函意旨，在表明查扣之
系爭帳冊憑證仍在法務部調查局台北市調查處查扣中；該處查獲證物啟封紀錄，載明
於八十三年八月五日在原告處所提示該處在原告處查獲不法證物一包，經原告公司負
責人甲○○親自驗看無誤，當場啟封整理編號；惟該紀錄內容係啟封整編，則該紀錄
所稱之「不法證物一包」，如為本件原告公司八十二年之帳冊、憑證，參照前開台北
市調查處函意旨，該紀錄所填寫「在台北市○○路○段二三○號九樓查獲不法證物一
包」之地址，應屬錯誤。從而，上開證物均無法證明原告八十二年之帳冊、憑證非遭
查扣，而係由有關機關因公調閱之事實，自無法據以作為有利原告之認定。從而，原
告本期帳簿憑證非因上開因素攜離營業場所，而係存放於代客記帳之謝淑惠處，嗣因
謝淑惠涉嫌違法，經法務部調查局台北市調查處搜查謝淑惠會計事務所，併將原告之
帳簿憑證封存於該處，非屬有關機關因公調閱，尚未能比照首揭查核準則第十一條第
三項規定，以前三個年度經稽徵機關核定純益率之平均數核定所得額。又被告考量本
件雖非有關機關因公直接調閱，惟為維護原告權益，如於調查機關發還所扣帳簿憑證
一個月內申請查帳，仍應受理其申請等情，有被告所屬大安稽徵所財北國稅大安審字
第二四四○○號函，附原處分卷足稽，核無不合。原告猶斤斤指摘，自無足採。從而
原處分（復查決定）揆諸首揭規定及說明，洵無違誤。一再訴願決定遞予維持，均無
不合。原告起訴論旨，非有理由，應予駁回。
據上論結，本件原告之訴為無理由，爰依行政訴訟法第二十六條後段，判決如主文。
中    華    民    國     八十七      年      九      月     二十五      日
                    行 政 法 院 第 四 庭
                                審 判 長 評  事      吳      仁
                                         評  事      沈  水  元
                                         評  事      林  清  祥
                                         評  事      林  家  惠
                                         評  事      吳  明  鴻
右  正  本  證  明  與  原  本  無  異
                                         法院書記官  張  惠  美
中    華    民    國     八十七      年      九      月     二十八      日
